臺灣高等法院刑事判決
109年度上訴字第4252號
上  訴  人  
即  被  告  楊青山



上列上訴人因違反毒品危害防制條例案件，不服臺灣桃園地方法
院108年度審訴字第2308號，中華民國109年4月1日第一審判決（
起訴案號：臺灣桃園地方檢察署108年度毒偵字第4638號），提
起上訴，本院判決如下：
    主  文
原判決撤銷。
本件公訴不受理。
    理  由
一、公訴意旨略以：被告甲○○基於施用第一級毒品之犯意，於民
    國108年8月12日上午9時許，在桃園市○○區○○路000巷00號3
    樓住處內，以針筒注射及抽菸吸食方式，施用第一級毒品海
    洛因。嗣於108年8月12日晚間9時25分許，騎乘車牌號碼000
    -0000號普通重型機車行經桃園市○○區○○路000號前為警盤查
    查獲，並扣得第一級毒品海洛因10包（共計毛重2.06公克、
    淨重0.60公克、驗餘淨重0.60公克）。因認被告涉犯毒品危
    害防制條例第10條第1項之施用第一級毒品罪嫌云云。
二、按起訴之程式違背規定者，應諭知不受理之判決，並得不經
    言詞辯論為之，刑事訴訟法第303條第1款、第307條分別定
    有明文。而施用第一、二級毒品為犯罪行為，毒品危害防制
    條例第10條設有處罰規定。故施用第一、二級毒品者，本應
    科以刑罰。惟基於刑事政策，對合於一定條件之施用者，則
    依同條例第20條之規定，施以觀察、勒戒及強制戒治之保安
    處分。又109年1月15日修正公布、同年7月15日施行之毒品
    危害防制條例第20條第3項規定，犯第10條之罪於觀察、勒
    戒或強制戒治執行完畢釋放後，3年後始再犯者，不論其行
    為係在新法施行生效前或施行生效後所為（同條例第35條之
    1第1、2款參照），均應適用同條第1、2項（即應先觀察勒
    戒或強制戒治）之規定，其修法理由謂：施用毒品者具「病
    患性犯人」之特質，並參諸世界各國之醫療經驗及醫學界之
    共識，咸認施用毒品成癮者，其心癮甚難戒除，如觀察、勒
    戒或強制戒治執行完畢釋放後，3年後始再有施用第一級、
    第二級毒品之行為者，足見其有戒除毒癮之可能，宜再採以
    觀察、勒戒方式戒除其身癮及以強制戒治方式戒除其心癮之
    措施，為能放寬觀察、勒戒或強制戒治制度之適用時機，以
    協助施用者戒除毒癮，爰修正第3項。同條例第23條第2項亦
    配合修正為「觀察、勒戒或強制戒治執行完畢釋放後，3年
    內再犯第10條之罪者，檢察官或少年法院（地方法院少年法
    庭）應依法追訴或裁定交付審理。」可知本次修法對於施用
    毒品者施以觀察勒戒、強制戒治，或依法追訴（或裁定交付
    審理）之適用範圍，係確立初犯為具「病患性犯人」之特質
    應先經一完整之醫療處置，3年內再犯者應依法追訴（或裁
    定交付審理），3年後再犯則裁定觀察勒戒，殆無疑義。但
    對於3犯以上距最近1次觀察勒戒或強制戒治執行完畢釋放後
    ，逾3年者，究應適用同條例第20條第3項或第23條第2項處
    理，本次修法未明確規定，惟基於罪刑法定之明確性原則、
    法文之文義解釋，參諸觀察勒戒等治療處置，乃結合醫師、
    觀護人、社工心理諮商等不同領域之專業人員參與之保安處
    分措施，目的除在戒除施用毒品者身癮、心癮之措施外，並
    企圖重新塑造生活紀律，改變其病態行為，與刑罰之執行並
    不相同，無法以刑罰補充或替代上開醫療處置之特性。從而
    ，3犯以上如距最近1次觀察、勒戒或強制戒治執行完畢釋放
    後，已逾3年者，其間縱經判刑、執行，究與觀察勒戒或強
    制戒治已經完整之治療療程不同，無法補充或替代上開之醫
    療處置，均應再予觀察勒戒之機會，方為適法。是以毒品危
    害防制條例第20條第3項規定所謂「3年後再犯」，只要本次
    再犯（不論修正施行前、後）距最近1次觀察、勒戒或強制
    戒治執行完畢釋放，已逾3年者，即該當之，不因其間有無
    犯第10條之罪經起訴、判刑或執行而受影響（最高法院109
    年8月11日第3次刑事庭會議決議、109年度台上字第3240號
    、109年度台上大字第3826號判決意旨參照）。
三、經查：被告甲○○前於88年因施用毒品案件，經臺灣桃園地方
    法院以88年度毒聲字第147號裁定送觀察、勒戒後，因認無
    繼續施用傾向，於88年1月28日執行完畢釋放，並經臺灣桃
    園地方檢察署檢察官以88年度偵字第737號為不起訴處分確
    定；復於前揭觀察、勒戒執行完畢釋放5年內之89年間，因
    施用毒品案件，經臺灣桃園地方法院以89年度毒聲字第1150
    號裁定送觀察、勒戒，而於89年3月15日入所，嗣認有繼續
    施用傾向，復經臺灣桃園地方法院以89年度毒聲字第2683號
    裁定令入戒治處所施以強制戒治，於89年12月28日因停止其
    處分出所，並經起訴由臺灣桃園地方法院以89年度壢簡字第
    583號判決判處應執行有期徒刑5月確定，有本院被告前案紀
    錄表可查。因此，被告於108年8月12日再犯本案施用毒品犯
    行，顯與其最近1次因施用毒品而經強制戒治因停止其處分
    而釋放之89年12月28日相距已逾3年，依前述規定及說明，
    本案即應再予觀察、勒戒或強制戒治。雖檢察官前依修正前
    毒品危害防制條例規定提起公訴，起訴程序固未違背當時之
    規定，原審亦予以論罪科刑，然依新修正之毒品危害防制條
    例規定，本案已不得追訴，檢察官逕行起訴，其起訴程序即
    已違背規定，應諭知不受理判決；原審予以論罪科刑，亦有
    違誤，被告上訴意旨雖未指摘及此，惟原判決既有上開可議
    ，即屬無可維持，應由本院將原判決撤銷，諭知被告公訴不
    受理之判決，並不經言詞辯論為之。
據上論斷，應依刑事訴訟法第369條第1項前段、第364條、第303
條第1款、第307條，判決如主文。
中　　華　　民　　國　　109 　年　　12　　月　　7 　　日
                  刑事第八庭  審判長法　官 陳世宗
                                    法　官 呂寧莉
                                    法　官 周明鴻
以上正本證明與原本無異。
如不服本判決，應於收受送達後20日內向本院提出上訴書狀，其
未敘述上訴之理由者並得於提起上訴後20日內向本院補提理由書
（均須按他造當事人之人數附繕本）「切勿逕送上級法院」。
                                    書記官 謝雪紅
中　　華　　民　　國　　109 　年　　12　　月　　7 　　日